【裁判字號】    99,訴,792
【裁判日期】    990812
【裁判案由】    漁業法
【裁判全文】
臺北高等行政法院判決
                                       99年度訴字第792號
                                     99年7月29日辯論終結
原      告  甲○○○
輔  佐  人  ○○○
被      告  行政院農業委員會
代  表  人  乙○○○○○○○○
訴訟代理人  丙○○
            戊○○
            丁○○
上列當事人間漁業法事件，原告不服行政院中華民國99年2 月12
日院臺訴字第0990092517號、99年2 月23日院臺訴字第09900926
92號訴願決定，提起行政訴訟，本院判決如下：
    主  文
原告之訴駁回。
訴訟費用由原告負擔。
    事實及理由
一、事實概要：
    原告為○○○號漁船（CT3-4109）船主，該漁船由船長○○
    ○駕駛於民國（下同）95年8 月18日至96年9 月3 日間，至
    臺南縣將軍鄉○○○○○號之○○○漁船加油站購買漁業優
    惠動力用油計211,200 公升，將大部分購得之優惠用油回賣
    予加油站，經臺灣臺南地方法院（下稱臺南地院）98年度易
    字第233 號刑事判決判處○○○  有罪在案。被告以原告違
    反行為時漁業動力用油優惠油價標準（下稱優惠油價標準）
    第13條第1 項第2 款、第3 項及第4 項規定，乃依漁業法第
    10條第1 項規定，於98年7 月6 日以農授漁字第0980127631
    號處分書（下稱原處分1 ）收回原告所有○○○號漁船原領
    農特漁雜（97）農字第0000001437號漁業執照1 年，並以同
    日農授漁字第0981322111號函（下稱原處分2 ）廢止原告上
    開漁業動力優惠用油補貼款計新臺幣（下同）385,24 4元，
    同時限於98年7 月17日前繳回。原告不服，分別就前揭原處
    分1 、2 提起訴願，均遭駁回，遂向本院提起行政訴訟。
二、原告訴稱：
  (1)訴願決定及原處分所憑認之事實，無非係以臺南地院98年度
    易字第233 號刑事判決為憑，惟該判決尚未確定，現尚繫屬
    於臺灣高等法院臺南分院（下稱臺南高分院），案號為98年
    度上易字第463 號。而按「被告未經審判證明有罪確定前，
    推定其為無罪。」刑事訴訟法第154 條第1 項定有明文，訴
    願決定及原處分於刑事判決確定前，率即認○○○有違法之
    事實，並進而處罰原告，且舉該未確定之判決書為憑，已違
    無罪推定原則，顯屬不當。又臺南地院98年度易字第233 號
    刑事判決並未囑被告為何處分，被告如何依據該判決辦理？
    況且，原告並無僱用○○○，縱○○○違法，怎可亦逕認原
    告應連坐處罰？
  (2)按「以上各條列舉之自由權利，除為防止妨礙他人自由、避
    免緊急危難、維持社會秩序，或增進公共利益所必要者外，
    不得以法律限制之。」憲法第23條定有明文；又「左列事項
    應以法律定之：關於人民之權利、義務者。」中央法規標準
    法第5 條第2 款亦有明文。對於人民違反行政法上義務之裁
    罰，涉及人民權利之限制，其處罰之構成要件、法律效果，
    應以法律定之；以命令為之者，應有法律明確授權，始符合
    憲法第23條法律保留原則之意旨。是行政處罰之處罰規定，
    屬涉及人民權利之限制，為符合法治國家處罰法定與處罰明
    確性之要求，除有法律或法律具體明確授權之法規命令為依
    據外，不得逕以行政命令訂之。是則對人民裁罰之法規必為
    法律保留事項，倘為授權行政機關發布命令，其授權之目的
    、內容、範圍應明確，此歷有司法院釋字第658 、638 、61
    9 、402 、394 等多號解釋在案。查本案原處分1 所依據之
    處罰規定為優惠油價標準第13條第1 項第2 款、第3 項及第
    4 項之規定，依漁業法第10條第1 項為處分。惟按「漁業動
    力用油，免徵貨物稅。漁業動力用油優惠油價標準，由行政
    院定之。」漁業法第59條定有明文，惟其僅明確授權訂定優
    惠油價之標準，並無處罰之授權。是該優惠油價標準第13條
    第3 項「漁業人或漁業從業人有第1 項第1 款至第6 款或前
    項所定情形之一經查獲者，第1 次依本法第10條規定收回漁
    業證照或收回漁船船員手冊1 年；第2 次依同條規定撤銷或
    廢止漁業證照或漁船船員手冊。」所訂罰則，乃屬法律未授
    權之事項範圍，顯違法律保留原則，不應適用。被告以之為
    據處罰原告，即顯有違法。
  (3)第按「行政機關應依職權調查證據，不受當事人主張之拘束
    ，對當事人有利及不利事項一律注意。」、「行政機關為處
    分或其他行政行為，應斟酌全部陳述與調查事實及證據之結
    果，依論理及經驗法則判斷事實之真偽，並將其決定及理由
    告知當事人。」行政程序法第36條、第43條分別定有明文。
    本件被告對於○○○是否有違規行為，並未予調查，僅單憑
    臺南地院98年度易字第233 號刑事案件審理時，○○○有坦
    承乙情，即認定○○○有違規行為，並進而處罰原告。如倘
    僅以○○○之陳述為據，則對於○○○於臺南地方法院檢察
    署（下稱臺南地檢署）檢察官偵查中及上訴審理時均否認有
    回賣優惠油品行為乙情，卻又未為審酌？被告未依法為調查
    ，又於刑事判決未確定前遽引判決書，卻對於有利及不利於
    ○○○之事項，未一律注意，顯違反上開規定及其應負之職
    權調查義務，其處分自有不當。
  (4)本件被告據以處罰原告之依據，為臺南地院98年度易字第23
    3 號判處○○○有罪之刑事判決，而○○○為一討苦力之漁
    民，知識學歷不豐，於偵查中依真實狀況否認犯罪（本件訴
    願決定誤認原告於偵查中亦認罪，其訴願決定理由已顯有誤
    ），而於檢察官起訴後，深感訟累，亟思儘速平息生活，故
    於臺南地院審理時予以認罪，然被告不僅收回○○○之漁船
    船員手冊，更因○○○之認罪而收回原告之漁業執照1 年並
    命繳回優惠用油補貼款385,244 元。吳清連倘未證明清白，
    生活經濟將完全遭扼殺，與原息訟回歸平靜生活而認罪之本
    意完全相違，故已就臺南地院之判決不服上訴，依事實陳明
    其未有犯罪，況本案臺南地院憑以判決之事實認定，顯屬有
    誤，分述如下：
    查臺南地檢署97年度偵字第6137、6138、6227、6228、10
      031 及11456 號起訴書（即○○○○○漁船加油站站長○
      ○○、會計○○○等人之另案起訴書）載明「漁船皆須加
      裝航程紀錄器（Voyage Data Recorder；VDR ）紀錄漁船
      實際航行作業之浬程，漁船加油時，係將航程紀錄器連接
      加油站之電腦及漁業署之管理系統，由系統讀取漁船作業
      時數後，依『漁業動力用油優惠油價標準』第7 條規定以
      該漁般『馬力數×耗油系數×航程作業時數』計算出優惠
      漁業用油之核配量，理論上不致發生詐取優惠漁油之情形
      。惟於航程紀錄器故障無作業時數可勾稽時，優惠漁業用
      油核配量之計算方式依上開標準第8 條規定係以最後5 次
      購油作業時數取最高3 次之作業時數，除以3 後再乘以0.
      8 之計算所得之平均時數作為其航程作業時數。是出售漁
      油配額之漁船與加油站人員勾結，故意謊報航程紀錄器故
      障且未實際出海，而以上揭航程紀錄器故障期間配油計算
      方式取得虛偽之漁油配額（俗稱油點），該漁船（A 船）
      並未實際將漁業柴油完全加入漁船內，未加入該漁船之漁
      油配額。」故於有航程紀錄器後，顯不可能有如臺南地院
      98年度易字第233 號刑事判決書附表所示之○○○未加油
      ，而有所謂核配油量之情形。況由○○○○○漁船加油站
      會計○○○於臺南高分院之供述可知，漁船雖加裝航程紀
      錄器，但漁船之航程紀錄器未能直接與漁業署連線，而是
      由加油站讀取漁船之航程後，再由加油站另自行輸入報予
      漁業署，故申報多寡，利益巧取，盡於加油站之掌控。且
      ○○○亦於臺南地檢署96年度他字第2162號、97年5 月8
      日詢問時承認縱知VDR 無故障，也會配合在系統上點選故
      障。
    被告對於臺南地院98年度易字第233 號刑事判決附表所列
      ○○○有27次回賣優惠用油予加油站之行為，本應基於其
      職權所在，對於吳清連確否於該日期有回賣油品予加油站
      ？回賣數量究為多少？予以調查，不應逕依臺南地檢署起
      訴書及臺南地院判決附表所載，而免其應負之調查義務。
      且○○○前於訴願書已詳列臺南地院98年度易字第233 號
      刑事判決及起訴書之附表，與行政院海岸巡防署海岸巡防
      總局南部地區巡防局第五一岸巡大隊之船筏進出港紀錄（
      下稱船筏進出港紀錄）資料不符。諸如：臺南地檢署偵查
      卷97年度偵字第17395 號偵查卷宗第6 頁顯示，倘○○○
      於95年10月30日僅加1,000 公升，再遲於95年11月21日如
      再加1,200 公升，則95年11月3 日至95年11月20日共計18
      天裡，○○○共計出海10次，出海航程時數計152 時45分
      。倘僅加1,200 公升，怎夠152 時45分之航程時數？另○
      ○○於95年12月28日僅加2,000 公升，再遲於96年1 月30
      日如再加2,000 公升，則95年12月28日至96年1 月30日共
      計34天裡原告共計出海21次，每次出海9 小時餘，甚至20
      小時，倘僅加2,000 公升，怎可能於21日內船還有油可用
      ？顯見起訴書第2 頁所載之該偵查卷宗第6 頁、第7 頁「
      ○○加油站加油明細表」內容非屬事實，臺南地院憑以判
      決自屬有誤。如前所述，被告於作出處分前，本應調查相
      關證據，且對於有利及不利原告者均需予以注意，然被告
      無為任何調查，對於原告提出之有利部分，亦未加以注意
      ，其所為處分自屬不當。本案臺南地院認定事實已屬有誤
      ，被告未善盡調查職責，逕以臺南地院有誤之事實認定，
      而收回原告之漁船漁業執照1 年，顯然違法不當。
    另記載○○○駕駛○○○號漁船出海時間與加油時間點亦
      有明顯不符之處。查依臺南地檢署97年度偵字第17395 號
      偵查卷宗第10- 11頁之漁船歷史購油紀錄之加油時間，與
      船筏進出港紀錄資料時間，比較後即可發現顯有不符之處
      。諸如：
      1.96年1 月5 日記載之加油時間為12時00分；惟軍漁港安
        檢所記錄漁船出港時間卻是11時20分，船已出港了，如
        何加油？原決定竟以函查工作人員（含站長）均遭檢察
        官起訴之○○加油站與船筏進出港紀錄資料時間不符之
        函文認定，疏誤至極也。
      2.96年12月2 日記載之加油時間為13時4 分，惟軍漁港安
        檢所記錄漁船進港時間卻是13時30分才入港，船還未入
        港，如何加油？
    再查，臺南地檢署該偵查卷宗第6 、7 頁之表格，顯然疑
      點處處，不可採為起訴及判決之依據，惟刑案起訴及一審
      判決卻將之誤列，例如：1.96年1 月6 日實際購油欄位紀
      錄為0 ，為何又填寫1 月6 日付現？未購油何須付現，顯
      非事實。2.95年10月3 日、95年11月21日、96年9 月3 日
      既有實收，發票號碼欄為何為空白？3.實際欄上未加油、
      未收款，加油站何須開立發票？故該明細表顯係虛偽編製
      ，非屬實在。4.發票號碼編號正常應是時間越後面發票編
      號越大，但偵查卷宗第6 頁內所記載之發票號碼卻不是。
      由前述情事可知，顯然加油站並未開出發票給購油之漁船
      ，而偵查卷宗第6 、7 頁上之發票編號乃事後依加油站請
      款所需補上，故有上述之缺漏不符，且實際欄上未加油、
      未收款，加油站何須開立發票？故周慧貞製作之該明細表
      顯係虛偽編製，非屬實在，顯不可採。
  (5)按「一行為同時觸犯刑事法律及違反行政法上義務規定者，
    依刑事法律處罰之。」行政罰法第26條第1 項定有明文。本
    件被告以原告僱用之○○○駕駛原告所有○○○號漁船購買
    漁業動力優惠用油，經查獲將部分所購得油量違法回賣予加
    油站，並經臺南地院98年度易字第233 號刑事判決○○○有
    罪為由，作成原處分1 、2 ，惟被告所認原告僱用之○○○
    違法回賣油量予加油站之行為，既經臺南地院判決○○○緩
    刑3 年，並向公庫支付15萬元（惟就該判決刻正上訴中），
    則依上揭法條之規定，○○○將油量違法回賣加油站之行為
    既經刑事法律處罰，則不宜再因此對原告處以行政罰。被告
    以原告僱用之吳清連經刑事判決有罪為依據，復處以行政罰
    ，顯然違法不當，應予撤銷，訴願決定竟仍維持原處分，亦
    應予以撤銷。
  (6)綜上，原告主張原處分1 、2 均於法有違，因而聲明：「訴
    願決定及原處分均撤銷，訴訟費用由被告負擔」。
三、被告抗辯：
  (1)原告訴稱違反法律保留原則及授權明確性原則乙節：
    按漁業法第10條第1 項規定：「漁業人違反本法或依本法
      所發布之命令時，中央主管機關得限制或停止其漁業經營
      ，或收回漁業證照1 年以下之處分；情節重大者，得撤銷
      其漁業經營之核准或撤銷其漁業證照。」即有關收回或撤
      銷其漁業證照之處罰規定已於漁業法明定，並無違反法律
      保留原則。
    優惠油價標準係依漁業法第59條授權訂定，有關授權明確
      性原則，依司法院釋字第612 號解釋：「法律授權主管機
      關發布命令為補充規定者，內容須符合立法意旨，且不得
      逾越母法規定之範圍。其在母法概括授權下所發布者，是
      否超越法律授權，不應拘泥於法條所用之文字，而應就該
      法律本身之立法目的，及整體規定之關聯意義為綜合判斷
      ，迭經本院解釋闡明在案」，查優惠油價標準規定給予優
      惠之油品、用油計算方式、核計補貼款公式、漁業人違規
      應依漁業法規定處罰等，均為達成以優惠油價以補助漁業
      人從事漁業之立法目的，未逾越母法規定範圍，並無違授
      權明確性原則。
  (2)原告訴稱所僱船長○○○既經法院一審判決有罪，被告再作
    成之行政罰違法不當乙節：
    臺南地院依刑法詐欺罪判處原告所僱船長○○○有罪之判決
    ，與被告基於漁政管理之必要所為行政罰，不論立法目的、
    構成要件及規範旨趣均非相同。行政罰法第26條規定有關刑
    事罰與行政罰競合之處理，依該法立法說明略以，由於刑罰
    與行政罰同屬對不法行為之制裁，而刑罰之懲罰作用較強，
    故依刑事法律處罰，即足資警惕。但罰鍰以外之沒入或其他
    種類行政，因兼具維護公共秩序之作用，為達行政目的，行
    政機關仍得併予裁處，故為第1 項但書規定。被告就上開違
    規事實所裁處收回原告漁業執照之處分，符合行政罰法第26
    條第1 項但書規定，無違一事不二罰原則。
  (3)原告訴稱檢察官起訴及臺南地院判決有誤，被告未加以調查
    乙節：
    按臺南地院98年度易字第233 號刑事判決之事實及理由「一
    、本件被告犯罪事實及證據，除證據補充：被告於本院訊問
    及審理時之自白外，餘引用檢察官起訴書之記載。二、論罪
    科刑：……，被告（○○○）同行多人自95年起共犯此類罪
    行，迄至96年9 月間，其詐騙漁業署所補助之核配油量多達
    27 次 ，期間長達一年餘。……，考量其犯後均坦承犯行，
    已具悔意等一切情狀，……」。按臺南地檢署98年1 月30日
    偵字第17395 號起訴書記載，「○○○於附表所示日期，駕
    駛○○○號漁船前往……○○○○○漁船加油站加油時……
    由該加油站僅加入（起訴書）附表之『實際加油量』欄所示
    油量，所賸未加完之核配數量（即油點）回賣給加油站，而
    獲得附表『所得利益』欄所示之金額，嗣該加油站則向行政
    院農業委員會漁業署申報該漁船加滿如『核配油量』欄所載
    油量，致漁業署誤信為真，而以該核配數量補助……」。有
    關原告所僱船長吳清連販賣優惠漁業用油之違規行為，除吳
    清連於法院審理時之自白有臺南地院判決為憑外，另有臺南
    地檢署98年9 月11日南檢治讓97蒞9815字第53356 號函所附
    該署97年度偵字第6137號等起訴書、移送併變意旨書及各漁
    船不法所得一覽表及處理情形、99年3 月1 日南檢治忠98蒞
    4911字第11455 號函所附該署97年度偵字第6137號等起訴書
    、及依據○○加油站查扣帳冊資料等證據資料可稽，被告亦
    查閱該漁船加油歷史紀錄與前揭證據資料相符，原告販賣該
    船所購買漁業動力優惠用油之違規事實洵堪認定，被告依據
    前揭資料認定原告違反優惠油價標準第13條第1 項第2 款和
    第3 項規定，並依漁業法第10條裁處，並無違誤。原告否認
    有回賣優惠油品行為，僅屬卸責之詞，不足採信。
  (4)至所述原處分應無從及於原告部分，按處分時之優惠油價標
    準第4 條規定，漁業動力用油之優惠對象係為漁業人，按漁
    業法第4 條第1 項規定：「本法所稱漁業人，係指漁業權人
    、入漁權人或其他依本法經營漁業之人」。經查被告於92年
    7 月9 日核發馬福進號漁船漁業執照給原告，核准經營流刺
    網漁業，故原告即屬漁業法第4 條第1 項所稱之漁業人。原
    告身為漁業人，而駕駛該漁船之船長既有上開違反行政法上
    作為義務之行為，且該漁船之船長為原告選任聘僱，原告自
    應負選任、監督及管理之責，且原告未能舉證已盡選任、監
    督、管理之責，自不能以未有著手實施漁業法施行細則第33
    條第3 款所列之禁止行為，而推卸其責任（參最高行政法院
    91年度判字第2280號判決）。本案原告以其為漁業人之身分
    ，僱用船長以所有該漁船從事漁撈作業之資格，卻將部分核
    配之優惠漁業動力用油數量回賣給該加油站違規行為，已違
    反行為時之優惠油價標準第13條第2 項規定，被告命其繳回
    該優惠用油補貼款，並無違法或不當之處。
  (5)原告訴稱馬福進號漁船於95年11月21日實加油量1,200 公升
    ，怎夠該船自95年11月3 日至11月20日止計152 小時45分之
    航程時數乙節：
    按臺南縣政府98年12月21日府農漁字第0980307093號函提
      供馬福進號漁船已註銷之配油手冊影本，顯示該船於95年
      11月19日係以95年11月3 日起至11月19日止之核配時數15
      3.4 小時，購油9,600 公升，並無所稱於95年11月21日實
      加油量1,200 公升之紀錄。
    另按臺南地檢署98年1 月30日偵字第17395 號起訴書，○
      ○○號漁船船長○○○駕駛該船前往○○○○○船加油站
      ，由該加油站僅加入起訴書附表之實際加油量欄所示油量
      ，所賸未加完之核配數量回賣給加油站，而獲得附表所得
      利益欄所示之金額，俟該加油站向被告漁業署申報該漁船
      加滿如核配油量欄所載油量。依附表所列該漁船於95年10
      月30日核配油量為3,800 公升，實加油量為1,000 公升；
      95年11月28日核配油量為6,100 公升，實加油量為1,200
      公升，並未指出95年11月19日購油9,600 公升回賣給漁船
      加油站。
    按經濟部96年3 月7 日令廢止之臺灣地區漁船油核配辦法
      第11條規定，補充油量計算式係0.19公升×出海時數×馬
      力，每次補充油量不得超過週轉油量（油槽容量）。按補
      充油量計算式，漁業人即可依其出海時數（作業時數）核
      實可申購之優惠用油量，至其確切需申購之油量仍依漁船
      作業需求申購，惟每次補充油量不得超過油槽容量。以○
      ○○號漁船航行152 小時45分（即152.75小時）為例，可
      申購之補充油量為20,315.75 公升（0.19公升×152.75小
      時×700 馬力），惟該船油槽容量為9,600 公升，故可購
      買之最大補充油量9,600 公升。
  (6)原告訴稱進出港時間與加油時間不符乙節：
    ○○○號漁船之加油時間，係由加油站於受理購油時登錄，
    有關原告所指不符部分，據○○公司於99年1 月21日以（99
    ）○○字第09901211號函稱，按該船購油手冊紀錄○○○號
   漁船於96年1 月3 日上午8 時30分進港並於1 月5 日中午12時
   到站加油8,000 公升經查無誤。
  (7)綜上，被告以原處分1 、2 均無違誤，而聲明：「原告之訴
    駁回，訴訟費用由原告負擔」。
四、得心證之理由：
  (1)兩造之爭點：
    原告訴稱：
      1.訴願決定及原處分所憑認之事實，係以臺南地院98年度
        易字第233 號刑事判決為憑，但該判決尚未確定，自應
        推定無罪，但被告據以裁處，是屬違法。且該刑事判決
        之事實認定，有諸多疑點，憑以裁處，顯屬有誤。
      2.本案原處分1所依據之處罰規定為優惠油價標準第13條
        第1 項第2 款、第3 項及第4 項之規定，依漁業法第10
        條第1 項為處分者，漁業法第59條定有明文，惟其僅明
        確授權訂定優惠油價之標準，並無處罰之授權。被告以
        之為據處罰原告，即顯有違法。
      3.就臺南地院98年度易字第233 號刑事判決而言，若被告
        僅以○○○之陳述為據，則對於○○○於臺南地檢署偵
        查中及臺南高分院上訴審理時均否認有回賣優惠油品行
        為乙情，卻又未為審酌？顯然對於有利及不利於吳清連
        之事項，未一律注意，其處分自有不當。
      4.行政罰法第26條第1 項「一行為同時觸犯刑事法律及違
        反行政法上義務規定者，依刑事法律處罰之。」，○○
        ○將油量違法回賣加油站之行為既經刑事法律處罰，則
        不宜再因此對原告處以行政罰。
      5.被告以原告僱用之○○○經刑事判決有罪為依據，復處
        以行政罰，顯然違法不當，並請援用98年8 月3 日發布
        修正後之漁業動力用油優惠油價標準作為本件判決斷基
        礎。被告答辯：
      1.本案原告為漁業人之身分，僱用船長以所有該漁船從事
        漁撈作業之資格，卻將部分核配之優惠漁業動力用油數
        量回賣給該加油站違規行為，經詳細認定，違反行為時
        之優惠油價標準第13條第2 項規定，被告命其繳回該優
        惠用油補貼款，並無違法或不當之處。
      2.按漁業法第10條第1 項規定：「漁業人違反本法或依本
        法所發布之命令時，中央主管機關得限制或停止其漁業
        經營，或收回漁業證照1 年以下之處分；情節重大者，
        得撤銷其漁業經營之核准或撤銷其漁業證照。」即有關
        收回或撤銷其漁業證照之處罰規定已於漁業法明定，並
        無違反法律保留原則。
      3.有關原告所僱船長○○○販賣優惠漁業用油之違規行為
        ，除○○○於法院審理時之自白有臺南地院判決為憑外
        ，另有○○加油站查扣帳冊資料等證據資料可稽，被告
        亦查閱該漁船加油歷史紀錄與前揭證據資料相符，已就
        有利及不利於○○○之事項一併注意，並無違法。
      4.罰鍰以外之沒入或其他種類行政，因兼具維護公共秩序
        之作用，為達行政目的，行政機關仍得併予裁處，被告
        就上開違規事實所裁處收回原告漁業執照之處分，符合
        行政罰法第26條第1 項但書規定，無違一事不二罰原則
        。
      5.本案以漁業動力用油優惠油價標準作為處分基礎，系爭
        修正標準之修正日期，是在本件系爭事實發生之後，故
        無溯及適用之餘地；本案裁處及命其繳回該優惠用油補
        貼款，均於法有據。
  (2)關於原告違法事實之認定：
    原告為○○○號漁船船主，該漁船由船長○○○（為原告
      之配偶）駕駛於95年8 月18日、95年8 月27日、95年9 月
      3 日、95年10月15日、95年10月21日、95年10月30日、95
      年11月28日、95年12月14日、95年12月28日、96年1 月5
      日、96年1 月14日、96年1 月30日、96年2 月14日、96年
      2 月24日、96年3 月13日、96年3 月23日、96年3 月27日
      、96年4 月10日、96年4 月16日、96年5 月11日、96年5
      月30日、96年6 月26日、96年7 月10日、96年7 月21日、
      96年8 月3 日、96年8 月20日及96年9 月3 日至臺南縣○
      ○鄉平沙村○○○號之○○○○○漁船加油站購買漁業優
      惠動力用油計211,200 公升，將大部分購得之優惠用油回
      賣予加油站，經○○○君於臺南地檢署檢察官偵查中及臺
      南地院審理中坦承不諱，並經檢察官提起公訴後，臺南地
      院以98年度易字第233 號刑事判決判處○○○有罪在案，
      且有動力漁船生命史重點管理資訊報表、臺南地檢署檢察
      官97年度偵字第17395 號起訴書及臺南地院上開判決影本
      等在卷可稽，故原告所僱用馬福進號漁船船長○○○有販
      賣該船所購買優惠漁業動力用油回賣之違規事實，洵堪認
      定。
    又按臺南地院98年度易字第233 號刑事判決亦認定「本件
      被告（○○○）犯罪事實及證據，除證據補充：被告（○
      ○○）於本院訊問及審理時之自白外，餘引用檢察官起訴
      書之記載。」，且臺南地檢署98年1 月30日偵字第17395
      號起訴書記載，「○○○於附表所示日期，駕駛○○○號
      漁船前往……○○○○○漁船加油站加油時……由該加油
      站僅加入（起訴書）附表之『實際加油量』欄所示油量，
      所賸未加完之核配數量（即油點）回賣給加油站，而獲得
      附表『所得利益』欄所示之金額，嗣該加油站則向行政院
      農業委員會漁業署申報該漁船加滿如『核配油量』欄所載
      油量，致漁業署誤信為真，而以該核配數量補助……」亦
      可供參，並經比對○○加油站查扣帳冊資料等證據資料亦
      無衝突，被告認定原告販賣該船所購買漁業動力優惠用油
      之違規事實，自屬有據。
    至於，原告訴稱○○○號漁船於95年11月21日實加油量1,
      200 公升，怎夠該船自95年11月3 日至11月20日止計152
      小時45分之航程時數者。
      1.依據臺南縣政府98年12月21日府農漁字第0980307093號
        函提供○○○號漁船已註銷之配油手冊影本，顯示該船
        於95年11月19日係以95年11月3 日起至11月19日止之核
        配時數153.4 小時，購油9,600 公升，並非於95年11月
        21日實加油量1,200 公升之紀錄。
      2.且臺南地檢署98年1 月30日偵字第17395 號起訴書之附
        表，列該漁船於95年10月30日核配油量為3,800 公升，
        實加油量為1,000 公升；95年11月28日核配油量為6,10
        0 公升，實加油量為1,200 公升，並未指出95年11月19
        日購油9,600 公升回賣給漁船加油站。況按補充油量計
        算式，漁業人即可依其出海時數（作業時數）核實可申
        購之優惠用油量，至其確切需申購之油量仍依漁船作業
        需求申購，惟每次補充油量不得超過油槽容量；以○○
        ○號漁船航行152 小時45分（即152.75小時）為例，可
        申購之補充油量為20,315.75 公升（0.19公升×152.75
        小時×700 馬力），惟該船油槽容量為9,600 公升，故
        可購買之最大補充油量9,600 公升，顯示該船於95年11
        月19日係以95年11月3 日起至11月19日止之核配時數15
        3.4 小時，購油9,600 公升（參訴願卷5214卷目次5 ，
        p-15），亦與相關規範吻合並無疑義；顯見於原告之指
        稱應無可憑。
    關於原告另指稱，96年1 月5 日記載之加油時間為12時00
      分（但安檢所記錄漁船出港時間卻是11時20分，船已出港
      了如何加油？而96年12月2 日記載之加油時間為13時4 分
      （但安檢所記錄漁船進港時間卻是13時30分才入港，船還
      未入港如何加油？），均有所違誤云云。經查，原處分時
      間認定違規之時間為95年8 月18日至96年9 月3 日（參見
      本院卷p-12），故96年12月2 日之情節不在原處分範圍內
      先此敘明，而○○○號漁船之加油時間，係由加油站於受
      理購油時登錄，有關原告所指不符部分，據○○公司於99
      年1 月21日以（99）勗維字第09901211號函（參行政院農
      業委員會漁業署卷p-54）稱，按該船購油手冊紀錄○○○
      號漁船於96年1 月3 日上午8 時30分進港並於1 月5 日中
      午12時到站加油8,000 公升經查無誤，被告憑以認定仍屬
      有據，進出港之安檢紀錄，即使與加油時間有不一致之處
      ，但情節重在加油之事實，另有配油紀錄影本（參訴願卷
      5214卷目次5 ，p-16）可資比對，足見加油之事實堪以確
      認，原告所指稱，自無可信。
  (3)就原處分所依據之法規，有無違反法律保留原則及授權明確
    性原則，及對原告之處罰有無違反行政罰法第26條第1 項：
    按漁業法第10條第1 項規定：「漁業人違反本法或依本法
      所發布之命令時，中央主管機關得限制或停止其漁業經營
      ，或收回漁業證照1 年以下之處分；情節重大者，得撤銷
      其漁業經營之核准或撤銷其漁業證照。」即有關收回或撤
      銷其漁業證照之處罰規定已於漁業法明定，並無違反法律
      保留原則。且優惠油價標準係依漁業法第59條授權訂定，
      給予優惠之油品、用油計算方式、核計補貼款公式、漁業
      人違規應依漁業法規定處罰等，均為達成以優惠油價以補
      助漁業人從事漁業之立法目的，未逾越母法規定範圍，並
      無違授權明確性原則。
    臺南地院依刑法詐欺罪判處原告所僱船長○○○有罪之判
      決，與被告基於漁政管理之必要所為對原告之行政罰，二
      者立法目的、構成要件及規範目的，均不相同。而行政罰
      法第26條規定有關刑事罰與行政罰競合之處理，依該法立
      法說明略以，由於刑罰與行政罰同屬對不法行為之制裁，
      而刑罰之懲罰作用較強，故依刑事法律處罰即可警惕傚优
      ，但本件刑事處罰是針對吳清連為之，而對原告之行政罰
      是維護公共秩序之作用，為達行政目的，被告自得予以裁
      處，無違一事不二罰原則。
  (4)被告認定原告販賣該船所購買漁業動力優惠用油之違規事實
    ，並非單一以○○○於刑案中自白為依據，並經查核、比對
    ○○加油站查扣帳冊資料等證據資料，以及進出港之安檢紀
    錄，至於○○○於刑案中相異於自白之陳述（否認違規事實
    之陳述），並無相關資料可供查考，自無可信，被告就足以
    查證之範圍認定違規之事實，而排除無法比對之相異陳述，
    自屬業經考量原告有利及不利之事項，予以相當之注意，原
    告之指述當屬不當。關於原處分2 ，所涉漁業動力用油優惠
    油價標準作為處分基礎，該標準雖經修正，但修正之日期是
    在系爭違規事實發生之後，且該修正並無溯及適用之餘地；
    本案原處分1 之裁處及原處分2 命其繳回該優惠用油補貼款
    ，均屬於法有據，當此敘明。
五、綜上所述，被告所之處分，並無不法，訴願決定予以維持，
    亦無不合。原告徒執前詞，訴請撤銷，為無理由，應予駁回
    。又本案事證已臻明確，兩造其餘攻擊防禦方法均與本件判
    決結果不生影響，故不逐一論述，併此敘明。
六、據上論結，本件原告之訴為無理由，依行政訴訟法第98條第
    1 項前段，判決如主文。
中    華    民    國    99    年    8    月     12    日
              臺北高等行政法院第七庭
                  審判長法  官  吳慧娟
                        法  官  畢乃俊
                        法  官  陳心弘
上為正本係照原本作成。
如不服本判決，應於送達後20日內向本院提出上訴狀並表明上訴
理由，如於本判決宣示後送達前提起上訴者，應於判決送達後20
日內補提上訴理由書（須按他造人數附繕本）。
中    華    民    國    99    年    8     月    12    日
                        書記官  鄭聚恩

司法院資訊處製作；財團法人民間司法改革基金會備份。
